最高法院刑事判決　　　　　　九十六年度台上字第一０三七號
上　訴　人　甲○○
　　　　　　乙○○
　　　　　　　　　　66弄1號（
　　　　　　丙○○
　　　　　　　　　　（
　　　　　　丁○○
　　　　　　　　　　（
　　　　　　己○○
　　　　　　庚○○
　　　　　　壬○○
　　　　　　辛○○
　　　　　　戊○○
上列上訴人等因常業詐欺案件，不服台灣高等法院高雄分院中華
民國九十五年十二月十四日第二審判決（九十五年度金上訴字第
一號，起訴案號：台灣高雄地方法院檢察署九十四年度偵字第九
一七八號），提起上訴，本院判決如下：
    主  文
原判決關於甲○○、乙○○、丙○○、丁○○、己○○、庚○○
、壬○○、辛○○、戊○○部分均撤銷，發回台灣高等法院高雄
分院。
    理  由
本件原判決撤銷第一審關於上訴人甲○○、乙○○、丙○○、丁
○○、己○○、庚○○、壬○○、辛○○、戊○○部分之科刑判
決，改判論處甲○○、乙○○、丙○○、丁○○、戊○○、己○
○、庚○○、辛○○以共同常業詐欺罪刑（丁○○累犯）；壬○
○以幫助常業詐欺罪刑，固非無見。
惟查：(一)原判決於事實欄內先認定「甲○○集團基於同一常業詐
欺之犯意，於原判決附表（下稱附表）二編號八二、八四至一０
四、一０七、一０八、一一０至一一二、一一五、一二一所示時
間，向上開編號所示之二十九位被害人分別佯稱貸款、中獎須繳
交手續費、信用卡遭盜刷須即時處理、帳款逾期未繳、網路購物
須繳費等事由，致上開被害人均不疑有他而陷於錯誤，均依指示
將附表二上開編號所示之金額匯入各該人頭帳戶內。隨後，甲○
○集團不詳成年成員以電話語音查詢該人頭帳戶餘額確定被害人
匯款後，再撥打『集團公機』通知台灣方面之提款車手陳志鴻、
張銜麟（非丁○○犯罪集團份子，上開二人另案由台灣高等法院
以九十四年度上訴字第二三二六號判決確定）立即在各地金融機
構提領款項」（見原判決第六頁第一至一一行），似認附表二編
號八二、八四至一０四、一０七、一０八、一一０至一一二、一
一五、一二一係由陳志鴻、張銜麟二人擔任車手，至金融機構提
領款項。嗣認定「其中附表二編號一、二、九、十一、二十九、
三十六、三十七、三十九、五十七、七十五號恐嚇詐騙行為，係
由陳志鴻、張銜麟擔任車手」（見原判決第六頁第一三至一五行
），似認僅附表二編號一、二、九、十一、二十九、三十六、三
十七、三十九、五十七、七十五號係由陳志鴻、張銜麟擔任車手
，至金融機構提領款項。繼又認定「……由丁○○與乙○○、丙
○○接洽，約定由丁○○集團負責蒐購人頭帳戶供甲○○集團作
為恐嚇詐騙附表二（除編號一０五、一０六、一０九、一一三、
一一四、一一六外）所示被害人匯款之指定帳戶使用，俟上開被
害人遭甲○○集團恐嚇詐騙而匯款後，再由乙○○、丙○○以電
話通知丁○○，丁○○、戊○○遂利用電話指派擔任「車手」之
己○○、庚○○、潘麟坤伺機前往自動櫃員機提領贓款」（見原
判決第七頁第一至六行），則認附表二（除編號一０五、一０六
、一０九、一一四、一一六外）均由丁○○犯罪集團份子己○○
、庚○○、潘麟坤擔任車手，至金融機構提領款項，其事實之認
定先後不相一致，要難謂為適法。(二)有罪判決之事實一欄為適用
法律之依據，凡於適用法律有關之事實必須詳為記載，始足為適
用法律之基礎。原判決於理由內論述「甲○○、乙○○、丙○○
、丁○○四人……，顯然因懶惰成習而有恐嚇詐騙犯罪之習慣，
……爰均依民國九十五年七月一日修正施行前刑法第九十條之規
定，諭知甲○○等四人於刑之執行完畢後，令入勞動場所強制工
作如主文所示」（見原判決第四五頁第三至十二行），並於主文
內宣告「甲○○等四人並於刑之執行完畢後，令入勞動場所，強
制工作二年」，但於事實欄內並未認定甲○○等四人有犯罪之習
慣，其理由之說明失所依據，亦有違誤。(三)刑法第二條第一項之
規定，係規範行為後法律變更所生新舊法律比較適用之準據法，
於新刑法施行後，應適用新刑法第二條第一項之規定，為「從舊
從輕之比較」，比較時應就罪刑有關之共犯、未遂犯、想像競合
犯、牽連犯、連續犯、結合犯，以及累犯加重、自首減輕及其他
法定加減原因（如身分加減）與加減例等一切情形，綜合全部罪
刑之結果而為比較，經就主刑比較結果，應適用舊法時，自不得
就新舊法予以割裂適用，應一律適用修正前之法律（參照本院九
十五年五月二十三日刑事庭第八次會議決議、八十八年八月十七
日第五次刑事庭會議決定）。原判決經比較新舊刑法結果，就甲
○○、乙○○、丙○○、丁○○四人係依舊刑法第三百四十條常
業詐欺論處罪刑，並依舊刑法第九十條宣告令入勞動場所，強制
工作（見原判決第三九、四０、四五頁），但就罰金易服勞役部
分逕依新刑法第四十二條第三項前段規定諭知易服勞役之折算標
準（見原判決第四四、四五頁），其割裂新舊法予以適用，揆之
上開說明，顯有適用法則不當之違誤。又所謂行為後法律有變更
者，應包括犯罪構成要件或法定刑之變更而言。必行為時與行為
後之法律均有處罰之規定，始有刑法第二條第一項之適用。九十
四年二月二日修正公布，九十五年七月一日施行之刑法第二十八
條、第四十七條已有變更（非單純文字之更改），原判決經比較
結果，甲○○、乙○○、丙○○、丁○○、戊○○、己○○、庚
○○、辛○○仍應負共同常業詐欺罪刑；丁○○仍構成累犯。是
共犯及累犯法律既均有變更，自應依新刑法第二條第一項比較適
用，倘其比較結果並無有利或不利之情形，即應依新刑法第二條
第一項前段規定，適用行為時之法律，方為適法。乃原判決見未
及此，逕認「刑法第二十八條之修正內容，對於上開被告（上訴
人）等均無有利或不利之影響。應無適用修正後刑法第二條第一
項之規定比較新舊法適用之問題，應依一般法律原則適用現行之
刑法第二十八條」（見原判決第三八頁）、「新舊法之規定，對
於本件上訴人等故意犯常業詐欺罪，亦無所謂有利或不利之情形
，自無從依刑法第二條第一項為新舊法之比較，應依現行刑法第
四十七條加重其刑」（見原判決第四一頁），亦有判決適用法則
不當之違誤。以上或為上訴意旨所指摘，或為本院得依職權調查
之事項，應認原判決前開部分有撤銷發回更審之原因。至原判決
不另諭知無罪或免訴部分，因公訴人認此部分與上開有罪部分為
實質上一罪，或有牽連犯裁判上一罪之關係，基於審判不可分原
則，應併予發回，附此敘明。
據上論結，應依刑事訴訟法第三百九十七條、第四百零一條，判
決如主文。
中　　華　　民　　國　九十六　年　　三　　月　　一　　日
                      最高法院刑事第六庭
                          審判長法官  呂　潮　澤
                                法官  吳　昆　仁
                                法官  孫　增　同
                                法官  趙　文　淵
                                法官  吳　　　燦
      本件正本證明與原本無異
                                      書  記  官
中　　華　　民　　國　九十六　年　　三　　月　　五　　日
                                                      Ｑ
